臺灣彰化地方法院民事判決　　　　　　　　　　　　　九十三年度簡上字第三八號
　　上　訴　人　甲○○
　　訴訟代理人　乙○○
　　被上訴人　　丙○○
右當事人間請求給付票款事件，上訴人不服中華民國九十二年十二月十八日本院員林
簡易庭所為之第一審判決 (九十二年度員簡字第二三四號)，提起上訴，本院於九十
三年六月十五日言詞辯論終結，判決如左：
    主      文
上訴駁回。
第二審訴訟費用由上訴人負擔。
    事實及理由
一、按訴訟中有犯罪嫌疑牽涉其裁判者，法院得在刑事訴訟終結前，以裁定停止訴訟
    程序，民事訴訟法第一百八十三條固定有明文，惟此屬法院之裁量權，應否中止
    訴訟程序，仍依法院之自由意見決之 (參見最高法院三十八年台上字第一九三號
    判例意旨)。本件上訴人雖主張訴外人張聰孺涉嫌偽造有價證券部分，已經上訴
    人提出刑事告訴，目前偵查通緝，而訴外人張聰孺之犯罪事實及情節牽涉本件判
    決，關係上訴人權益至鉅，認有裁定停止訴訟程序之必要云云，然本院審酌兩造
    提出之證據資料，認為被上訴人既有相當證據足認系爭票據為真正，依票據無因
    性原則，上訴人即應依票據文義負責 (均詳後述)，從而訴外人張聰孺是否確有
    上訴人指訴之偽造有價證券犯行，亦不影響被上訴人依票據法律關係行使權利，
    故上訴人僅以訴外人張聰孺涉嫌犯罪為由聲請裁定停止訴訟程序，本院認為應無
    必要。先予敘明。
二、本件被上訴人起訴主張其持有上訴人簽發，發票日民國 (下同)九十一年八月十
    日、九十一年八月三十一日，票面金額新台幣 (下同)二十八萬六千元、二十七
    萬八千元，票據號碼ＹＮＡ0000000、ＹＮＡ0000000，付款人臺
    中商業銀行員林分行之支票二紙，屆期提示，均遭退票，爰依票據法律關係訴請
    上訴人給付上開票款五十六萬四千元，及自各該提示日起至清償日止按年息百分
    之五計算之利息等情。原審法院為被上訴人一部勝訴 (面額二十七萬八千元部分
    ，下稱系爭支票)、一部敗訴 (面額二十八萬六千元部分)之判決，復就被上訴人
    勝訴部分，依職權宣告假執行及依上訴人聲請命供擔保後免為假執行之宣告。嗣
    被上訴人就上開敗訴部分並未聲明不服，已告確定，而就上訴人聲明不服部分請
    求本院為駁回上訴之聲明。
三、上訴人則以系爭支票並非上訴人簽發，係遭擔任臺中商業銀行員林分行襄理職務
    之訴外人張聰孺，於九十一年四月間利用上訴人委託代為請領支票機會，未經上
    訴人同意，擅自撕取若干支票，盜蓋上訴人交付之支票印鑑章而偽造支票使用，
    上訴人已向臺灣彰化地方法院檢察署提出刑事偽造有價證券告訴，目前經該署檢
    察官通緝中。另上訴人與被上訴人間並無任何生意或金錢往來，被上訴人取得系
    爭支票並未支付任何對價，依票據法第十四條第二項規定，被上訴人不得享有優
    於前手之票據權利，故被上訴人之請求為無理由等語置辯。復聲明原審判決不利
    於上訴人部分廢棄，及就廢棄部分駁回被上訴人在原審之訴。
四、兩造不爭執之事項：
  (一)系爭支票之上訴人印文為真正。
  (二)系爭支票係由訴外人張聰孺交付被上訴人，經被上訴人持向他人調現取得款項
      後，再將票據款項交付訴外人張聰孺。
  (三)訴外人張聰孺與上訴人間具有親戚關係，上訴人曾多次委請訴外人張聰孺代為
      申領支票使用，但訴外人張聰孺已避不見面，目前經臺灣彰化地方法院檢察署
      檢察官通緝中。
五、得心證之理由：
    兩造間就本件訴訟之爭點所在，乃上訴人抗辯系爭支票遭訴外人張聰孺盜用，而
    被上訴人係以無對價取得系爭支票，是否屬實？又被上訴人是否應就系爭支票之
    真正負舉證責任？茲分別說明如次：
  (一)按支票為無因證券，係謂票據所表彰之權利，與其基礎之原因關係各自獨立，
      票據權利之行使不以其原因關係存在為前提，至該票據本身是否真實，如當事
      人發生爭執時，仍應由票據權利人負證明之責 (參見最高法院八十四年度台上
      字第一六三三號判決意旨)。本件上訴人雖主張系爭支票非其所簽發，係遭訴
      外人張聰孺於九十一年四月十二日代為領取支票簿後擅自盜用偽造云云，已為
      被上訴人所否認，而當事人主張有利於己之事實者，就其事實有舉證之責任 (
      參見民事訴訟法第二百七十七條本文規定)，上訴人自應就系爭支票遭盜用之
      事實負舉證責任，被上訴人僅就系爭支票之真正負舉證責任，但就取得系爭支
      票之基礎原因關係即不負舉證責任。從而：
  １、上訴人抗辯系爭支票遭訴外人張聰孺盜用乙事，固據其提出刑事告訴狀及臺灣
      彰化地方法院檢察署併案通緝書為證，然此僅能證明上訴人曾對訴外人張聰孺
      提出刑事告訴，及訴外人張聰孺目前逃匿無蹤，經臺灣彰化地方法院檢察署發
      布通緝而已，訴外人張聰孺尚未經檢察官提起公訴及刑事法院判決有罪確定 (
      偽造有價證券部分)，自無法僅憑上訴人之指訴，逕行認定系爭支票確遭訴外
      人張聰孺盜用之事實，且本院依被上訴人聲請向臺中商業銀行員林分行函調系
      爭支票帳戶之往來明細資料，發現系爭支票帳戶自九十一年七月二十三日起開
      始違約退票，迄至九十一年八月九日結清帳戶止，該支票帳戶仍於九十一年七
      月三十日存入現金四十四萬七千四百元，隨後該支票帳戶繼續兌付六紙支票，
      金額共五十六萬四千三百九十元等情，有該銀行九十三年四月二十八日中員林
      字第一四二號函及附件資料在卷可稽，而上訴人訴訟代理人對本院提示臺中商
      業銀行員林分行提供之上開資料亦未表示任何意見 (參見九十三年五月二十一
      日準備程序筆錄)，則上訴人既自承於九十一年五月間發現含系爭支票在內遭
      訴外人張聰孺盜用十餘紙支票，且當時並未掌握該十餘紙支票流向之事實 (參
      見九十三年三月三十一日準備程序筆錄)，依上訴人使用系爭支票帳戶達十餘
      年之經驗，何以上訴人當時不就該流向不明之十餘紙支票全部撤銷付款委託？
      或變更支票印鑑？或終止該支票帳戶？上訴人為系爭支票帳戶遭盜用之被害人
      ，何以在發現遭盜用後仍願為訴外人張聰孺盜開之支票補足票款八十餘萬元，
      繼續擴大自己所受之損害？本院審酌上訴人在發現系爭支票帳戶遭盜用後之上
      開處理情形，認為上訴人與訴外人張聰孺間就系爭支票帳戶之支票使用情形並
      非單純，且依上訴人提出之證據資料既無法證明系爭支票確遭訴外人張聰孺盜
      開偽造之情事，上訴人此部分之抗辯即無可採。
  ２、被上訴人主張系爭支票為訴外人張聰孺因資金週轉調現需要而交付，取得系爭
      支票之前，亦曾多次收受訴外人張聰孺持以調現之上訴人名義支票乙節，雖為
      上訴人所否認，並抗辯稱被上訴人明知系爭支票有問題，並未查證，且被上訴
      人疏於查證上訴人與訴外人張聰孺間有無生意往來云云，惟被上訴人如何「明
      知」系爭支票「有問題」，該「問題」為何？上訴人並未提出具體證據資料以
      實其說，其抗辯已難採信，而依吾人日常生活之經驗法則，若取得他人名義之
      票據，通常僅向擔任付款之金融機構查詢該票據信用而已，在客觀上無從向發
      票人查詢之可能。又上訴人與被上訴人間原不認識，平日復無金錢或生意往來
      ，已為上訴人自認在卷，被上訴人將如何查證系爭支票是否為他人偽造盜用？
      上訴人竟要求收受票據之被上訴人須盡查證責任，無異增加法律上未規定之票
      據執票人義務，委無可取。況本院依被上訴人聲請向臺中商業銀行員林分行函
      調關於系爭支票帳戶自八十八年九月一日起曾經被上訴人背書之支票正反面影
      本，亦發現被上訴人確曾收受上訴人名義之系爭支票帳戶發票日九十年十一月
      二十五日、九十一年一月十六日、九十一年三月二十二日、九十一年五月十五
      日、九十一年五月二十日、九十一年七月五日、九十一年七月十一日等七紙支
      票，且均經兌付無誤，此有臺中商業銀行員林分行前揭函及附件支票影本可按
      ，則被上訴人既曾在收受系爭支票之前已經手上訴人名義之同一帳戶支票多紙
      ，且全部兌現，就被上訴人而言，系爭支票帳戶之支票乃屬票據信用良好、正
      常往來之支票，自無懷疑系爭支票係遭他人偽造之可能。從而依被上訴人多次
      收受系爭支票帳戶之支票之情事，其主觀上認為系爭支票確由發票人即上訴人
      作成應無疑問，故就系爭支票而言，本院認為被上訴人對系爭支票真正應負之
      舉證責任已完盡，上訴人徒以九十一年四月十二日申領之支票為爭執，而不及
      其他票據之抗辯，亦無可採。
  (二)又票據行為為不要因行為，執票人不負證明關於給付原因之責任，如票據債務
      人主張執票人取得票據係無對價或以不相當對價取得，應由該債務人負舉證責
      任 (參見最高法院八十五年度台上字第二八六號判決意旨)。本件上訴人在原
      審及本院審理時均抗辯稱被上訴人係無對價取得系爭支票，依票據法第十四條
      第二項規定，不得享有票據上權利，並要求被上訴人應就取得系爭支票之對價
      關係負舉證責任云云，惟依前開最高法院判決意旨，上訴人既主張被上訴人未
      支付任何對價取得系爭支票，自應就被上訴人無對價取得系爭支票之事實負舉
      證責任，而本院於九十三年三月十七日準備程序期日亦曉諭上訴人應就其主張
      之事實負舉證責任，並記明筆錄在卷，詎上訴人迄至本件言詞辯論終結前猶未
      就上開有利於己之事實舉證證明之，復仍堅持應由被上訴人舉證，即與前開最
      高法院判決所持之見解有違，故上訴人此部分之抗辯，不足採信。
六、又在票據上簽名者，依票上所載文義負責。發票人應照支票文義擔保支票之支付
    。執票人向支票債務人行使追索權時，得請求自為付款提示日起之利息，如無約
    定利率者，依年利六釐計算。票據法第五條第一項、第一百二十六條及第一百三
    十三條分別定有明文。本件系爭支票係自上訴人所有之支票帳戶領用，而支票上
    蓋用之上訴人印章亦為真正，此為上訴人所不爭執，而上訴人既無法舉證證明系
    爭支票確遭訴外人張聰孺盜用偽造，亦未證明被上訴人係無對價取得系爭支票，
    上訴人自應依系爭支票所載文義負責甚明。從而被上訴人依據票據法律關係訴請
    上訴人給付系爭支票票款二十七萬八千元，及自提示日即九十一年九月二日起至
    清償日止按年息百分之五計算之遲延利息，洵屬有據，應予准許。原審判決基於
    同一法律上之理由，就系爭支票部分為被上訴人勝訴之判決，並依職權及上訴人
    之聲請為假執行及免為假執行之宣告，尚稱妥適。上訴意旨指摘原判決就系爭支
    票部分為不當，求予廢棄改判，即無理由，應由本院駁回上訴人之上訴。
七、結論：本件上訴人之上訴為無理由，並依民事訴訟法第四百三十六條之一第三項
    、第四百四十九條第一項、第七十八條，判決如主文。
中　　　華　　　民　　　國　　九十三　　年　　　六　　　月　  二十五　　日
                                    臺灣彰化地方法院民事第一庭
                                        審判長法  官    羅   培   昌
                                              法　官    蔡   紹   良
                                              法　官　  林   金   灶
右為正本係照原本作成
不得上訴
中　　　華　　　民　　　國　　九十三　　年　　　六　　　月　  二十五　　日
                                          法院書記官　  莊   何   江
